【裁判字號】    92,簡上,478
【裁判日期】    921021
【裁判案由】    確認本票債權不存在
【裁判全文】
臺灣臺北地方法院民事判決                        九十二年度簡上字第四七八號
    上  訴  人  甲○○
    被 上訴 人  乙○○
右當事人間請求確認本票債權不存在事件，上訴人對於中華民國九十二年六月二十四
日本院台北簡易庭九十一年度北簡字第一四七五九號第一審判決提起上訴，本院於中
華民國九十二年十月七日言詞辯論終結，判決如左：
    主      文
上訴駁回。
第二審訴訟費用由上訴人負擔。
    事      實
甲、上訴人方面：
一、聲明：
（一）原判決廢棄。
（二）確認被上訴人就其持有上訴人簽發之票面額新台幣（下同）一萬一千七百五十
      元、發票日為民國九十年九月十二日、到期日為九十年十月十日本票乙紙票據
      債權不存在。
二、陳述：除與原審判決書所載者相同茲予引用外，補稱：上訴人服務於安泰人壽業
    務單位，被脅迫簽發系爭本票當天是九十年九月十二日下午五時許，大部份同事
    均已不在辦公室，只有老闆丙○○和現已離職之二、三位同事在場，被上訴人曾
    警告丙○○及其他人不准干涉此事，因此丙○○為明哲保身才避不出庭作證，系
    爭本票確實是受被上訴人脅迫而簽發。
三、證據：援用原審之立證方法。
乙、被上訴人方面：
一、聲明：駁回上訴。
二、陳述：除與原審判決書所載者相同茲予引用外，補稱：當天是上訴人、被上訴人
    、彭珍香、王美惠及其男友徐啟錫在公司一起協商會錢糾紛，時間約下午三、四
    點左右，由於上訴人否認有從三商人壽拿到四萬五千多元的會錢，雙方一度在會
    議室吵起來，但並無以暴力脅迫上訴人情事，且被上訴人並未全程參與協議，最
    後雙方簽立協議書達成協議，上訴人才簽發包含系爭本票在內之二張本票，合計
    面額共二萬多元，上訴人之主張純為否認債務，顯與事實不符等語，資為抗辯。
三、證據：援用原審之立證方法。
丙、本院依職權傳訊證人丙○○。
    理      由
一、本件上訴人起訴主張：上訴人與被上訴人乃公司同事，兩造間實無金錢往來，只
    因上訴人與被上訴人曾被同一會首即訴外人王美惠倒會，上訴人已索回會款，而
    被上訴人無法向王美惠取回會款，被上訴人遂連同王美惠等人，於九十年九月十
    二日下午五時許至公司打鬧，威脅逼迫上訴人簽發系爭票面額一萬一千七百五十
    元、發票日為九十年九月十二日、到期日為九十年十月十日之本票，兩造並無任
    何債務關係，為此提起本件訴訟，請求確認系爭本票債權不存在等情。
二、被上訴人則以：本件緣起於兩造服務公司之員工參加以訴外人王美惠為會首的合
    會，公司同事為降低風險，乃約定由上訴人、彭珍香、徐文婷及被上訴人聯合標
    會，並與王美惠約定每一期均需有本票往來以確保每一會員和會首的權益，嗣王
    美惠因故倒會，九十年九月十二日下午三、四點左右，王美惠和男友徐啟錫至公
    司處理倒會後清償及取回本票事宜，被上訴人始與彭珍香、王美惠、上訴人在公
    司一起協商會錢糾紛，其後由於上訴人否認有從三商人壽拿到四萬五千多元的會
    錢，雙方一度在會議室吵起來，但並無以暴力脅迫上訴人情事，且被上訴人並未
    全程參與協議，最後雙方簽立協議書達成協議，上訴人始簽系爭本票，系爭本票
    並非上訴人受脅迫而簽發等語，資為抗辯。
三、經查，本件系爭本票（發票日：九十年九月十二日、票面金額：一萬一千七百五
    十元）係上訴人開立一事，為兩造所不爭執，且有本票附原審卷第一二六頁足憑
    ，自堪信為真實。至上訴人主張系爭本票乃受被上訴人、王美惠等人威脅逼迫所
    簽發，系爭本票債權並不存在云云，則為被上訴人所否認，且以前揭情詞置辯，
    而查：
（一）「當事人主張有利於己之事實者，就其事實有舉證之責任。」民事訴訟法第二
      百七十七條定有明文。又「當事人主張其意思表示係因被詐欺或脅迫而為之者
      ，應就其被詐欺或脅迫之事實，負舉證之責任。」，最高法院二十一年上字第
      二○一二號、四十七年上字第一六三二號判例可資參照。本件上訴人主張系爭
      本票係伊受被上訴人脅迫而簽發云云，為被上訴人所否認，並以：當日在公司
      協商會錢糾紛，因上訴人否認有從三商人壽拿到四萬五千多元的會錢，雙方一
      度在會議室吵起來，但無以暴力脅迫情事等語置辯，而被上訴人所辯各語，核
      與證人兩造同事丙○○證稱：「（九十年九月十二日王美惠是否有回公司取本
      票？王美惠是否與男友到公司？）王美惠是離職員工，他與兩造之間有合會糾
      紛，但是否倒會我不清楚。王美惠在離職後曾與男友回到公司處理合會糾紛，
      當時她們與甲○○、乙○○在會議室談論，我的辦公室在旁邊，聽到他有爭執
      我還叫他小聲點，外面有人在上班。」、「（當天有沒有打架？）當天沒有打
      架。」、「（甲○○是否有簽本票？）我知道，因為當時他們在談時我進進出
      出也知道一些情形，甲○○因為尾會會款的事有簽票。」等語相符，至證人丙
      ○○就上訴人簽發票據是否受脅迫所致一事，固稱；「甲○○簽票及拿票時，
      我是否在會議室現場以及甲○○是否被脅迫，因為時間太久我不記得了。」，
      惟證人丙○○既為兩造之主管，於兩造與訴外人王美惠等協商處理會款事宜時
      復進進出出會議室，如上訴人果有受被上訴人暴力脅迫，要無不向丙○○尋求
      協助之理，證人丙○○亦斷無就此重大事件了無記憶之理，是被上訴人辯稱上
      訴人簽發系爭本票未受強暴脅迫等語，即非無據，上訴人主張各語，尚難信為
      真實。
四、綜上所述，本件上訴人就其簽發系爭本票係受被上訴人之脅迫而為一事，既未能
    舉證以實其說，自仍應依票載文義負發票人責任（票據法第五條參照），是其訴
    請確認被上訴人所持有之系爭本票票據債權不存在，洵屬無據，原審為上訴人敗
    訴之判決，於法並無違誤。上訴意旨指摘原判決不當，求予廢棄改判，為無理由
    ，應予駁回。
五、本件因事證已臻明確，兩造其餘攻擊、防禦方法及所為之立證，經核與判決之結
    果不生影響，無庸逐一論述，併予敘明。
六、據上論結，本件上訴為無理由，依民事訴訟法第四百三十六條之一第三項、第四
    百四十九條第一項、第七十八條，判決如主文。
中      華      民      國    九十二    年      十      月    二十一  日
                                民事第四庭審判長法      官  林勤綱
                                                法      官  洪于智
                                                法      官  周玫芳
右為正本與原本無異。
本判決不得上訴。
中      華      民      國    九十二    年      十      月    二十一  日
                                              書記官 郭麗琴


司法院資訊處製作；財團法人民間司法改革基金會備份。
